臺灣花蓮地方法院刑事判決　　　　　　　　　　　　　　八十八年度自字第五六號
　　自　訴　人　庚○○
　　被　　　告　甲○○
　　　　　　　　丙○○
　　右　一　人　張秉正
　　選任辯護人
　　被　　　告　乙○○
　　選任辯護人　陳正忠
右列被告等因詐欺案件，經自訴人提起自訴，本院判決如左：
    主  文
甲○○、丙○○、乙○○均無罪。
    理  由
一、自訴意旨略以：自訴人庚○○原所有花蓮縣吉安鄉○○段六九二之一（自訴狀誤
    載為仁廉段六九二）地號、面積約十一坪之土地，於八十五年五月間，經被告甲○○代書游說欲予洽購，價金言明新台幣一百九十八萬元，自訴人不知有詐，遂
    由其帶往鈞院公證處辦理買賣契約之公證，嗣後始知買受人為己○○。被告等為
    取信自訴人，遂由己○○、被告乙○○共同簽發面額一百九十八萬元之本票一紙
    ，以為憑據，自訴人則依被告甲○○要求將印鑑、所有權狀、印鑑證明交付其辦
    理過戶，未料其並未辦理過戶，竟將之挪用為被告丙○○向花蓮縣花蓮市農會（
    下簡稱花蓮市農會）抵押貸款之擔保之用，並利用自訴人不諳法律，騙稱為過戶
    辦貸款必須簽名，自訴人遂在花蓮市農會貸款借據上簽名，致自訴人成為連帶保
    證人，而被告丙○○等人因而貸得二千多萬元。嗣自訴人久未獲買賣價金，卻於
    八十七年五月間，接獲鈞院支付命令記載應給付二千萬元，自訴人始知受騙，因
    認被告三人涉嫌刑法第三百三十九條第一項之詐欺取財罪嫌云云。
二、按犯罪事實應依證據認定之，無證據不得推定其犯罪事實；又不能證明被告犯罪
    者，應諭知被告無罪之判決，刑事訴訟法第一百五十四條、第三百零一條第一項
    分別定有明文。再按告訴人之告訴，係以使被告受刑事訴追為目的，是其陳述是
    否與事實相符，仍應調查其他證據以資審認（最高法院五十二年台上字第一三○○號判例參照）。又事實之認定，應憑證據，如未能發現相當證據，或證據不足
    以證明，自不能以推測或擬制之方法，為裁判基礎（最高法院四十年台上字第八
    六號判例參照）。再者，認定不利於被告之事實，須依積極證據，苟積極證據不
    足為不利於被告事實認定時，即應為有利於被告之認定，更不必有何有利之證據
    （最高法院三十年上字第八一六號判例）；而所謂「積極證據足以為不利被告事
    實之認定」係指據為訴訟上證明之全盤證據資料，在客觀上已達於通常一般之人
    均不致於有所懷疑，而得確信被告確曾犯罪之程度，若未達到此一程度，而有合
    理懷疑之存在時，即無從為有罪之認定（最高法院七十六年台上字第四九八六號
    判例）。又按刑法第三百三十九條第一項詐欺罪之成立，以意圖為自己或第三人
    不法之所有，以詐術使人陷於錯誤，而將本人或第三人之物交付為要件。所謂以
    詐術使人交付，必須被詐欺人因其詐術而陷於錯誤，若其所用方法，不能認為詐
    術，亦不致使人陷於錯誤，即不構成該罪（最高法院四十六年台上字第二六Ｏ號
    著有判例可稽）。
三、訊據被告乙○○、丙○○、甲○○均堅決否認上開犯行，被告乙○○辯稱：伊本
    身也是阿美族人，和自訴人溝通都用母語，到法院公證時，自訴人也都清楚。因
    為伊與己○○合建的房子，己○○為了省過戶費用，所以伊與自訴人說買賣價金
    由伊來付，伊有開一張支票，本票是由伊與己○○共同開票面額一九八萬元。原
    本伊與己○○要合建，後來因為己○○認為伊財力不足，怕危害合建條件，所以
    未經過其同意，變成他和丙○○簽合建契約。伊知此事後，就不願購買自訴人之
    土地。伊八十五年十二月間，曾經交付支票一三○萬元給自訴人，但因為己○○
    反悔，伊就向自訴人取回該支票，當時自訴人就知道伊不願意買等語。被告丙○○則辯稱：伊為開發土地，於八十六年一月間向趙國安購買吉安鄉○○段六九一
    地號土地，因該地屬袋地，被自訴人所有之上開土地包圍，伊則透過戊○○一起
    洽談上開二筆土地之買賣事宜，戊○○就告訴伊說自訴人願意擔任該二筆土地之
    連帶保證人，故伊才接自訴人提出高於市價約三倍之價格承買仁廉段六九二之一
    土地，而伊則答應於該土地過戶後，負責將其保證之責任塗銷，以上均係戊○○
    告知。但伊購得仁廉段六九一地號土地後，欲向自訴人購買上開土地並交付價金
    時，自訴人卻避不見面，致買賣無法成交，故自訴人之保證責任無法塗銷。因仁
    廉段六九一地號土地有三百五十六坪，未達開發之價值，始向自訴人購買其十一
    坪之土地，然為免自訴人反悔不賣地，致伊造成損失，始請自訴人當連帶保證人
    ，但約定若過戶後則塗銷其連帶保證責任，並無詐欺等語。被告甲○○辯稱：伊
    僅係受委託辦理之代書而已，僅負責辦理丙○○與趙國安之土地買賣事宜，自訴
    人與丙○○或自訴人與己○○之買賣伊並無參與，亦未拿過自訴人之身分證、印
    章。至於本件向花蓮市農會貸款部分是伊受託辦理，但對保時伊不在場，是市農
    會通知可以用印後，才配合辦理等詞。
四、花蓮縣吉安鄉○○段六九一地號土地於八十五年六月間之所有權由趙國安與己○○共有，其持分分別為千分之九九九、千分之一，嗣於八十六年一月十一日被告
    丙○○向趙國安購買其中千分之九九九之持分，於同年一月二十二日登記為所有
    權人，另己○○千分之一之持分，於八十七年六月間出售予被告丙○○合建之合
    夥人戊○○，戊○○於同年七月間登記為所有權人，至該段六九二之一地號土地
    為自訴人所有，此有土地登記簿謄本一份、被告丙○○與趙國安之土地房屋買賣
    契約書、丙○○與己○○之買賣契約書影本各一份在卷可參，合先敘明。
五、經查，自訴人認被告乙○○涉嫌詐欺，僅以被告乙○○原與自訴人訂定土地買賣
    契約，嗣被告乙○○竟未買地為論據，然查，被告乙○○於八十五年四月一日與
    己○○就吉安鄉○○段六九一地號土地簽訂合建契約，因己○○就該地僅有千分
    之一之持分，其餘之千分之九九九之持分為趙國安所有，又該地屬畸零地，為同
    段六九二之一地號土地包圍，遂與自訴人協商購買該地，以利開發之價值，嗣經
    自訴人同意以一百九十八萬元成交，此據證人己○○於本院中亦陳稱：「我本來
    想與乙○○合建，而庚○○的地在我隔壁，所以委託建商乙○○去跟庚○○談。
    」等語甚明，亦有八十五年五月十六日由己○○與自訴人簽訂買賣契約、被告乙○○、己○○合簽面額一百九十八萬元之本票、合作興建契約書、公證書影本各
    一份在卷可參，堪認被告乙○○原與己○○在上揭二筆土地合建。嗣被告乙○○
    亦曾交付面額共一百三十萬元之支票二張予自訴人，以充為買賣價金，然於票據
    屆期前，因己○○不願與被告乙○○合建而反悔，嗣由己○○與被告丙○○合建
    ，並簽訂契約，此有丙○○、己○○於八十六年三月七日簽訂之買賣土地協議書
    影本一份在卷可參。被告乙○○始將該支票由自訴人處取回，以免其權益受損，
    且自訴人並陳稱：「乙○○後來有請別人取回支票，對方給我收據，我還他支票
    」等語（見本院卷第一八七頁），故自訴人對被告乙○○向其取回支票乙節，應
    足堪瞭解係不願向其買地，否則自訴人為何同意在價金未付前，任由被告乙○○
    取回支票，是以自訴人指稱伊不知道乙○○不願買地等詞，應不可採信。況縱使
    被告乙○○嗣未依約向自訴人購買上開土地，然其先前以支票支付價金，並非毫
    無給付意願，雙方嗣後未依約買賣，應僅係民事上債務不履行之問題，自訴人於
    被告乙○○、己○○與其簽約時，應無任何陷於錯誤之情事。
六、又自訴人認被告丙○○涉犯上開罪嫌，係因認自訴人所有之土地竟抵押設定予花
    蓮市農會，況亦未賣地予丙○○為論據。然訊之證人戊○○到庭證稱：丙○○購
買仁廉段六九一地號土地由伊介紹，該地是跟趙國安買的。有說要買仁廉段六九
    二之一號土地，丙○○是先買下仁廉段六九一地號，為土地利用方便而購買同段
    六九二之一號土地，伊當時在銀行工作，自訴人比較信任伊，所以由伊主談，但
    伊與丙○○也有一起去找自訴人談。當時自訴人有同意賣地給丙○○，但每去一
    次，他就表示要漲價。後來有談妥價錢將近兩百萬元，但後來又漲價。嗣後又去
    花蓮市農會辦貸款，係因原本趙國安及庚○○、己○○、林秀蘭於八十五年九月
    間，有到一信貸款，土地也是仁廉段六九一及六九二之一地號。向花蓮市農會辦
    理貸款時，丙○○應該已經取得仁廉段六九一地號的所有權。而丙○○買這些土
    地，是為蓋房子，需要資金，所以才又去市農會借款。庚○○假裝聽不懂國語，
    其實前後兩次貸款，他都知道，也都在場。向一信貸款時，伊也在場，庚○○也
    有去簽。伊有跟他解釋這是要貸款的。市農會那次，伊沒有去。丙○○尚未給庚○○價金，因為庚○○一直漲價，價錢談不攏等詞（見本院卷第一二二至一二五
    頁）。其於花蓮地檢署八十七年度偵字第一九五七號案件中證稱：趙國安以仁廉
    段六九一地號土地向一信國光分社借款時，自訴人就是擔保物提供人兼保證人，
    當時自訴人之土地即是一信貸款之標的，後來我有在貸款前問自訴人是否願意提
    供他那塊土地作為向花蓮市農會貸款之抵押物並兼連帶保證人，他說願意（見該
    卷第一九一頁反面、一九二頁正面）。另證人即花蓮市農會於本院八十七年度重
    訴字第一二七號清償借款事件之訴訟代理人丁○○到庭證稱：伊有聽見自訴人不
    願過戶該土地予丙○○，但在何時聽見已記不清楚，因民事案件之訴訟時間很長
    ，伊大致聽到當時丙○○要以二百多萬元向庚○○買地，但庚○○後來反悔等語
    （見本院卷第一八三頁）。是以，由證人戊○○、丁○○所證，堪認被告丙○○
    確實曾向自訴人約定購買仁廉段六九二之一號土地，以利開發仁廉段六九一號土
    地，自訴人指稱土地未出售予被告丙○○等語應不足採信。次訊據證人劉瑋祥到
    庭證稱：伊係花蓮市農會放款部催收辦事員，本件貸款由伊負責對保，地點在市
    農會二樓放款部門。借款人是丙○○，八十六年三月七日是己○○跟庚○○當連
    帶保證人進行對保，隔天三月八日丙○○也到市農會對保，當初是申貸二千萬元
    ，另外貸款六百萬元是以丙○○福南段的土地擔保借款，仁廉段六九二之一土地
    所有人是自訴人的，同段六九一土地丙○○持分為千分之九九九，另外千分之一
    是己○○所有，本筆借款以仁廉段六九一及六九二之一及坐落在六九一之房子申
    貸。自訴人對保時到場人還有其他人，不知道是何人的親人，放款借據上的金額
    都寫好了，當時有無跟自訴人講，不是很有印象，銀行只辦放款業務，沒有土地
    買賣業務，他們來辦理應該知道是為了放款，且當場有很多親友在場，且借據二
    字很明顯。自訴人雖為國小畢業，但應該認得字。當時自訴人有晚輩在場，伊有
    請他告知自訴人契約內容。印象中對一位年輕的男子解釋，自訴人對保時，都沒
    有問任何問題等詞（見本院卷第五七頁至五八頁），此外，並有花蓮市農會貸款
    資料附卷可參（見臺灣花蓮地方法院檢察署八十七年度偵字第一九五七號卷第六
    十至八十頁）。是以，由此件花蓮市農會辦理貸款過程觀之，本件係先由自訴人
    、己○○先行對保，隔日被告丙○○再至花蓮市農會對保；若被告丙○○確有詐
    欺意圖，應當於同一日儘速完成對保、早日核貸以達詐欺取財之目的，或共同至
    花蓮市農會從旁協助完成對保程序，以達詐騙之目的，豈會分二日對保，而僅由
    花蓮市農會職員為之？又自訴人自承其係國小畢業，應屬識字之人，且據本件貸
    款之「擔保放款借據」等字斗大，自訴人豈會不知而誤予簽署？況查，仁廉段六
    九一地號土地之前地主趙國安於出賣該地與被告前，亦以該地向花蓮市第一信用
    合作社（下簡稱花蓮一信）貸款，而自訴人於八十九年五月十九日，亦以其所有
    之仁廉段六九二之一地號土地為趙國安擔保，若自訴人不明以土地擔保之函意，
    為何不認為向花蓮一信貸款係遭詐欺，而認本件貸款遭被告丙○○詐欺？況查，
    向花蓮市農會辦理貸款時，除己○○外，仍有己○○之子蔡金龍、蔡金福亦在場
    ，而證人蔡金福到庭證稱：戊○○說為合建房子，需要辦貸款等語，證人蔡金龍
    則證稱：伊在場問承辦員，他說因丙○○與戊○○要蓋房子，要辦融資，資金不
    購要伊父親當連帶保證人，伊聽到後很反對，但他們已蓋好章了等語，是以，蔡
    金龍、蔡金福與自訴人均為阿美族人，渠二人均知至花蓮市農會係為辦理貸款，
    若自訴人對簽署內容有疑義，應會詢問在場之承辦員或友人己○○、蔡金龍、蔡
    金福等人，又縱使有所反悔，亦應立即於簽署後向市農會承辦員反應，然證人劉
    瑋祥則證稱：自訴人對保時，都沒有問任何問題等語，故堪認自訴人應明知本件
    貸款之內容。末查，本件擔保放款與自訴人之對保簽章日期為八十六年三月七日
    十五時四十分許，在簽立借據上之連帶保證人之日期為八十六年三月十日，此有
    卷附之擔保放款借據、授信約定書對照可參。而自訴人於八十六年二月二十二日
    填立抵押設定契約書，自訴人及己○○為連帶債務人，再按抵押權之設定，義務
    人並需出具印鑑證明書、並依一般行庫借款手續，皆先辦妥抵押權登記，再給付
    所所借用之款項，故借據之簽立日期為八十六年三月十日。則從上開有關辦理本
    件抵押借款之日期相隔數月及流程觀之，自訴人豈會不知？又花蓮市農會於八十
    七年間，向自訴人、己○○二人請求清償本件借款，經本院於八十八年十一月二
    日以八十七年度重訴字第一二六號判決自訴人與己○○應連帶給付花蓮市農會二
    千萬元及遲延利息，自訴人不服上訴，經臺灣高等法院花蓮分院以八十九年度重
    上字第四一號判決駁回自訴人之上訴。此有上開二份判決書在卷可參，上開判決
    亦認定自訴人應非受騙而簽署本件貸款，故尚難認被告丙○○有何詐欺犯行。
七、又被告丙○○在庭陳稱：被告甲○○並未參與伊向自訴人購買仁廉段六九二之一
    地號土地之事宜，自訴人對此當庭表示並無意見，況自訴人另自承：至法院辦理
    公證有謝文生代書、乙○○、己○○等語，而被告甲○○辯稱僅負責辦理抵押權
    登記，但本件貸款之對保並未在場等語，亦為自訴人所是認，且自訴人亦陳稱在
    此之前均未曾見過被告甲○○（八十七年度偵字第一九五七號卷第一○八頁反面
    ），另證人戊○○亦證稱：被告甲○○未參與丙○○向自訴人購買土地事宜（見
    上開卷第一三五頁反面），是以尚難因被告甲○○為受託辦理本件抵押權設定，
    在無其他積極證據下，即認其有何詐欺犯行。
八、綜上所述，本件尚查無何積極證據證明被告三人涉有自訴人所述之犯行，依前揭
    判例意旨，應對被告三人為無罪之諭知。
九、被告甲○○經花蓮地檢署檢察官以其身為代書，於八十九年三月十日受告訴人周
    蘭妹所託，就告訴人所有坐落吉安鄉○○段五一六地號土地辦理塗銷預告登記，
    然事隔甚久，未見被告完成受託事項，嗣經告訴人請領土地登記簿謄本，赫然發
    現該地竟設定抵押權登記予劉和佳，認被告甲○○涉嫌詐欺，且與本件有連續犯
    之裁判上一罪，移送併案審理（八十九年度偵字第一五八四號）。另告訴人劉和
    佳則告訴被告甲○○與周蘭妹共謀，由周蘭妹將其身份證、印鑑證明印章及其所
    有之吉安鄉○○段五一六地號土地權狀，交給甲○○、李香美，透過王秀雄，由
    簡裕展介紹向告訴人劉和佳借款三百五十萬元，因告訴人未曾與周蘭妹謀面，渠
    等竟以不詳之婦人冒充周蘭妹向告訴人借款，嗣詐得款項，認被告甲○○涉有詐
    欺罪，與本件有連續犯之裁判上一罪關係，而移送併案審理（八十九年度偵字第
    一六五三號）。因被告甲○○本件應諭知無罪判決，故檢察官移送併案審理部分
    則無裁判上一罪之關係，應退由檢察官偵查，併此敘明。
十、另本件自訴人於八十七年間，以被告三人及己○○涉有詐欺罪嫌，向花蓮檢署提
    出告訴，該署以八十七年度偵字第一九五七號案件偵查，嗣檢察官以自訴人已對
    被告丙○○、甲○○、乙○○提起自訴而將該案卷併本院審理，然自訴人未對己○○提起自訴，故該案己○○所涉詐欺罪嫌部分，非本案所得審酌之範圍，該部
    分應退回由檢察官偵查，亦併此說明。
據上論斷，應依刑事訴訟法第三百四十三條、第三百零一條第一項，判決如主文。
中      華      民      國    九十一    年      六      月      六      日
                              臺灣花蓮地方法院刑事庭
            法  官  鄭  培  麗
右正本證明與原本無異。
如對本判決不服，應於送達後十日內，向本院提出上訴狀。（應抄附繕本）
                                  法院書記官
中      華      民      國    九十一    年      六      月      七      日
